【裁判字號】    91,簡上,807
【裁判日期】    920327
【裁判案由】    清償借款
【裁判全文】
臺灣臺北地方法院民事判決  九十一年度簡上字八○七號
    上  訴  人  甲○○
                乙○○
                丙○○
    共      同
    訴訟代理人  己○○            住台北縣板橋市○○街四之二號五樓
    被上訴人    遠東國際商業銀行  設台北市○○○路○段一○九號
    法定代理人  丁○○            住台北市○○○路○段一○九號
    訴訟代理人  戊○○            住台北市○○路一號五樓
右當事人間請求清償借款事件，上訴人對於中華民國九十一年八月十二日臺灣臺北地
方法院臺北簡易庭九十年北簡字第三一九三號第一審判決提起上訴，本院判決如左：
    主  文
上訴駁回。
第二審訴訟費用由上訴人連帶負擔。
    事  實
甲、上訴人方面：
一、聲明：
（一）原判決廢棄。
（二）駁回被上訴人在第一審簡易之訴。
二、陳述：除與原判決記載相同者，茲引用之外，補稱：上訴人等拋棄繼承通知書並
    未寄達第二順序繼承人周乃聖之住居所，寄達地址為其長子周龍興之住居所，第
    二順序繼承人周乃聖時年九十三歲，目不識丁，且重病垂危，身邊親朋無人敢向
    其告知喪子之慟，倘第二順序繼承人已獲上訴人等拋棄繼承通知之存證信函，應
    會知悉被繼承人周龍男遺有甚多債務，但又無遺產可供清償，豈會逕作繼承之承
    認，被繼承人周龍男之繼承事，在其繼承人全數均已拋棄後，第二順序繼承人周
    乃聖又在未獲悉有因他人拋棄繼承而應為繼承之人時即已死亡，故實無道理令其
    作繼承之承認，自應再循向第三順序繼承之人，以決定第三順序繼承人為繼承承
    認與否。上訴人乙○○、丙○○另陳稱：被繼承人周龍男之繼承，在其配偶、子
    女均拋棄後，其孫女吳芷敬應為第一順序繼承之人，故周乃聖無任何理由成為被
    繼承人周龍男之繼承人。
三、證據：援用第一審所提證據。
乙、被上訴人方面：
一、聲明：駁回上訴。
二、陳述：除與原判決記載相同者，茲引用之外，補稱：上訴人將拋棄繼承通知書以
    存證信函方式寄送，應為審慎起見，在通常狀態下，於寄發存證信函前應已查明
    訴外人周乃聖之現居地，該存證信函業經訴外人周乃聖於八十八年九月八日收受
    ，故訴外人周乃聖已繼承訴外人周龍男之權利及債務，又訴外人周乃聖復於八十
    九年三月三十一日死亡，因代位繼承之故，上訴人自應繼承訴外人周龍男之債務
    。
三、證據：援用第一審所提證據。
    理  由
一、本件被上訴人起訴主張訴外人周龍男（已）於八十七年六月三日向被上訴人借
    款新台幣（下同）三十萬元，約定借款期限七年，以每一個月為一期共分八十四
    期攤還本息，利息按年息百分之十三．五計算，依約倘上訴人不按月攤還本息，
    被上訴人得不經催告逕行終止契約，追償全部本息及違約金。然訴外人周龍男於
    八十八年七月二十日死亡，其第一順位繼承人已依法全部拋棄繼承，依民法第一
    千一百七十六條第六項前段及第一千一百四十八條之規定，應由第二順位繼承人
    周乃聖繼承前開債務，被上訴人並已對其取得支付命令。惟訴外人周乃聖亦於八
    十九年三月三十一日死亡，前開債務遂應由上訴人代位繼承，並應由上訴人負連
    帶清償之責。詎上訴人屆期不為清償，依契約規定全部債務視為到期，迭經被上
    訴人催討無效，爰訴請上訴人連帶清償二十七萬三千二百九十四元，及自八十八
    年六月十一日起至清償日止，按年息百分之十三點四二計算之利息，並自八十八
    年七月十二日起至清償日止，其逾期在六個月以內者，按上開利率百分之十，逾
    期超過六個月者，就超過部份，按上開利率百分之二十計算之違約金等情。被上
    訴人則以被繼承人周龍男之繼承，在其繼承人全數均已拋棄後，第二順序繼承人
    周乃聖又在未獲悉有因他人拋棄繼承而應為繼承之人時即已死亡，故實無道理令
    其作繼承之承認，自應再循向第三順序繼承之人，以決定第三順序繼承人為繼承
    承認與否等語置辯。上訴人乙○○、丙○○另以被繼承人周龍男之繼承，在其配
    偶、子女均拋棄後，其孫女吳芷敬應為第一順序繼承之人，故周乃聖無任何理由
    成為被繼承人周龍男之繼承人等語置辯。
二、被上訴人主張訴外人周龍男曾於八十七年六月三日向原告借款三十萬元，約定借
    款期限七年，因訴外人周龍男於八十八年七月二十日死亡，其配偶丁彩鳳、子女
    即上訴人甲○○、乙○○、丙○○已向法院拋棄繼承，訴外人周乃聖原係訴外人
    周龍男之第二順位繼承人，嗣訴外人周乃聖亦於八十九年三月三十一日死亡之事
    實，業據被上訴人提出消費者小額貸款契約書影本一份、周龍男除戶戶籍謄本影
    本一份、台灣板橋地方法院九十年一月二十日板院通民德繼字第六三一號准予備
    查函影本一份、攤還收息記錄查詢單影本一份、訴外人周龍男之繼承系統表一份
    為證，並為上訴人所不爭執，被上訴人主張之此部分事實，堪信為真實。
三、按繼承人之拋棄繼承，應於知悉其得繼承之時起二個月內，以書面向法院為之，
    並以書面通知因其拋棄而應為繼承之人，但不能通知者不在此限，民法第一千一
    百七十四條第二項有明文之規定，是拋棄繼承之法定方式，係於繼承開始二個月
    內，書立書面向法院為之，故只須在法定期間內，以書面向法院為拋棄繼承之表
    示，即生拋棄之效力，並不以通知其他繼承人為必要。又第一順序之繼承人，其
    親等近者均拋棄繼承權時，由次親等之直系血親卑親屬繼承，先順序繼承人均拋
    棄其繼承權時，由次順序之繼承人繼承，民法第一千一百七十六條第五項、第六
    項亦定有明文。經查，訴外人周龍男於八十八年七月二十日死亡後，其配偶丁彩
    鳳、子女乙○○、丙○○、甲○○即全部辦理拋棄繼承等情，已如前述，渠等已
    於期限內向法院拋棄繼承，即生拋棄繼承之效力，並不因有無通知因其拋棄而應
    為繼承之人而受影響。次查，訴外人周龍男之孫女吳芷敬係於八十九年四月二十
    五日出生，此有上訴人提出之戶籍謄本在卷可稽，是訴外人吳芷敬於訴外人周龍
    男死亡時尚未出生，故訴外人周龍男之第一順位繼承人業已全數向法院拋棄繼承
    ，揆諸前揭規定，訴外人周龍男積欠原告之債務，即由第二順位繼承人即其父周
    乃聖繼承。
四、次按繼承，因被繼承人死亡而開始；繼承人自繼承開始時，除本法另有規定外，
    承受被繼承人財產上之一切權利、義務，但權利、義務專屬於被繼承人本身者，
    不在此限，民法第一千一百四十七條、第一千一百四十八條定有明文，是繼承遺
    產之範圍係以被繼承人死亡時，其享有負擔之權利、義務狀態為準，該範圍及內
    容以法律上客觀存在為已足，不以債務人已具體請求為必要。又民法第一千一百
    三十八條所定第一順序之繼承人，有於繼承開始前死亡或喪失繼承權者，由其直
    系血親卑親屬代位繼承其應繼分，民法第一千一百四十條定有明文。經查，訴外
    人周龍男積欠原告之債務，由第二順位繼承人即其父周乃聖繼承，而訴外人周乃
    聖已於八十九年三月三十一日死亡等情，已如前述，上訴人復未向法院拋棄渠等
    對於訴外人周龍男之繼承權，故系爭債務即應由上訴人乙○○、丙○○、甲○○
    代位繼承其亡父周龍男之應繼分，而與其他繼承人共同繼承。
五、從而，被上訴人本於消費借貸及繼承之法律關係，請求上訴人連帶給付二十七萬
    三千二百九十四元，及自八十八年六月十一日起至清償日止，按年息百分之十三
    點四二計算之利息，並自八十八年七月十二日起至清償日止，其逾期在六個月以
    內者，按上開利率百分之十，逾期超過六個月者，就超過部份，按上開利率百分
    之二十計算之違約金，為有理由，應予准許。是則原審判命上訴人如數給付，於
    法並無不合。上訴意旨指摘原判決不當，求予廢棄改判，為無理由，應予駁回其
    上訴。
六、因本案事證已臻明確，兩造其餘主張陳述及所提之證據，均毋庸再予審酌，附此
    敘明。
七、據上論結，本件上訴為無理由，依民事訴訟法第四百三十六條之一第三項、第四
    百四十九條第一項、第八十五條第二項，判決如主文。
中      華      民      國    九十二    年      三      月    二十七    日
                                    臺灣臺北地方法院民事第六庭
                                                審判長法  官  林惠瑜
                                                      法  官  黃蓓蓓
                                                      法  官  郭美杏
右正本證明與原本無異
本判決不得上訴
中      華      民      國    九十二    年      三      月    二十七    日
                                                  法院書記官  陳如庭


司法院資訊處製作；財團法人民間司法改革基金會備份。
